【裁判字號】    99,台上,651
【裁判日期】    990415
【裁判案由】    返還不當得利
【裁判全文】
最高法院民事判決              九十九年度台上字第六五一號
上  訴  人  乙    ○
訴訟代理人  蘇 精 哲律師
            王 建 元律師
上  訴  人  丙○○○
            丁 ○ ○
            戊 ○ ○
共      同
訴訟代理人  吳 小 燕律師
被 上訴 人  甲 ○ ○
上列當事人間請求返還不當得利事件，上訴人對於中華民國九十
八年十一月三日台灣高等法院高雄分院第二審判決（九十七年度
上字第九四號），各自提起上訴（丙○○○、丁○○、戊○○提
起一部上訴），本院判決如下：
    主  文
原判決關於駁回上訴人丙○○○、丁○○、戊○○之上訴及其餘
擴張之訴中所請求之本金暨該訴訟費用部分廢棄，發回台灣高等
法院高雄分院。
上訴人乙○之上訴駁回。
第三審訴訟費用，關於駁回上訴部分，由上訴人乙○負擔。
    理  由
本件上訴人丙○○○、丁○○、戊○○（下稱丙○○○等三人）
起訴主張：坐落屏東縣恆春鎮○○路一○九、一一一號未經保存
登記之建物（下稱系爭房屋），原為兩造及訴外人李聰明共六人
之被繼承人李明得承租國有土地所興建。李明得於民國七十八年
間死亡後，由伊等六位繼承人繼承為共有。詎對造上訴人乙○（
丙○○○等三人之母）及被上訴人甲○○（丙○○○等三人之兄
弟）未經共有人之同意，竟將系爭房屋之一樓出租他人，收取全
部租金，致伊等受有損害。爰依不當得利之法律關係，求為命（
包括擴張聲明）：(一)乙○返還丙○○○新台幣（下同）一百十七
萬三千零十元、返還丁○○、戊○○各一百十七萬二千九百三十
九元；(二)甲○○返還丙○○○七十七萬八千八百三十五元、返還
丁○○、戊○○各七十七萬八千七百八十八元之本息；(三)乙○、
甲○○自九十七年六月十三日起按月分別返還丙○○○等三人各
一萬元之判決（第一審、原審合計判命乙○返還丙○○○等三人
各六十五萬一千八百五十四元、甲○○返還丙○○○等三人各二
十六萬五千一百八十七元之本息，暨乙○、甲○○應自九十七年
六月十三日起按月分別返還丙○○○等三人各一萬元。原審並駁
回兩造之上訴及丙○○○等三人之其餘擴張之訴。其中甲○○對
原判決上訴部分，業經原法院於九十八年十二月一日以裁定駁回
其上訴確定。又乙○、丙○○○等三人各自對原判決提起上訴。
惟丙○○○等三人僅就本金受不利判決部分聲明不服，其餘被駁
回之利息請求部分，已告確定）。
上訴人乙○及被上訴人甲○○（下稱乙○等二人）則以：系爭房
屋之磚造、鐵皮屋部分乃係伊等個別出資興建而為所有人。伊等
占有、使用、出租系爭房屋自不構成不當得利。縱系爭房屋為伊
等之被繼承人李明得所遺財產，然在分割前，僅為繼承人全體公
同共有，並無個人之應有部分，丙○○○等三人請求伊等依其應
有部分比例返還不當得利，亦無理由等語，資為抗辯。
原審以：系爭房屋於六十五年間經屏東縣稅捐稽徵處設立房屋稅
籍，登記納稅義務人為兩造之被繼承人李明得。八十年間乙○等
二人及丙○○○等三人連同訴外人李聰明共六人（下稱乙○等六
人）依繼承法律關係向該稽徵處申請繼承登記為納稅義務人。而
系爭房屋所在之國有土地，原承租人亦為李明得，經依換約程序
變更登記乙○等六人為承租人等情，為兩造所不爭。乙○所舉證
據既不足以證明其因出資興建而為系爭房屋所有人，則系爭房屋
因繼承而為乙○等六人公同共有，堪予認定。乃乙○竟將其中一
○九號一樓房屋自九十三年七月一日起出租他人經營鞋店，每月
收取五萬元租金，為乙○所自認並經證人柯啟靜證明屬實；另乙
○等二人於八十七年五月十三日至九十四年五月十二日間有將一
一一號一樓房屋出租他人，其後自行經營餐廳，於租賃期間每年
收取八十五萬元租金，亦有租賃契約為憑，且經證人林祉秀證述
無訛，足認乙○等二人因出租或自用系爭房屋，就超過其等六人
依六等分平均計算（即每人各六分之一）所受租金（或相當於租
金）之利益，構成不當得利。丙○○○等三人依不當得利法律關
係，訴請乙○等二人返還所受利益，依法有據。查一一一號一樓
房屋前方加強磚造建築物本體面積九三．○三平方公尺部分為乙
○等六人共有，其後方鐵皮屋建築面積一五六平方公尺為甲○○
出資興建，是以其租金、使用利益經按此面積比例計算結果，系
爭一一一號一樓房屋自八十七年五月十三日起至九十七年六月十
二日止所受利益共為三百二十萬一千八百零二元，乙○等二人各
得一百六十萬零九百零一元。另乙○就一○九號一樓房屋自九十
三年七月一日起至九十七年六月十二日止收取租金總額為二百三
十二萬元。再將乙○等二人繳納之房屋稅一萬四千六百八十二元
、土地租金四萬四千三百四十八元，抵扣丙○○○等三人繳納之
土地租金一萬七千二百九十六元後，乙○、甲○○實際所獲利益
總額依序為三百九十一萬一千一百二十一元、一百五十九萬一千
一百二十一元。至於丙○○○等三人以其於九十四年間代共有人
全體繳納之使用系爭土地補償金八萬零三百八十四元亦應計入之
主張，因未據其提出證明資料，為無足採。又乙○等二人所稱其
就鐵皮屋支出之修繕費用四百五十五萬四千四百八十元部分，因
本案計算其等獲利並不包括鐵皮屋在內，此部分即不予審酌。綜
計，乙○、甲○○二人應分別給付丙○○○等三人各六十五萬一
千八百五十四元、二十六萬五千一百八十七元之本息，並自九十
七年六月十三日起按月分別給付丙○○○等三人各一萬元之不當
利得。因而維持第一審所為兩造各自勝訴部分之判決，駁回雙方
各對其不利部分之上訴。並就丙○○○等三人擴張之訴部分，命
乙○等二人再為一部分之給付，其餘則駁回丙○○○等三人之擴
張之訴。
關於廢棄發回部分（原判決駁回丙○○○等三人之上訴及其餘擴
張之訴中之本金，即丙○○○請求乙○、甲○○依序再給付五十
二萬一千一百五十六元、五十一萬三千六百四十八元；丁○○、
戊○○分別請求乙○、甲○○依序再各給付五十二萬一千零八十
五元、五十一萬三千六百零一元部分）：
按就原建築物再行擴建或增建者，該擴建、增建部分除具有使用
上及構造上之獨立性外，應認係原建築物之從物，或因添附而成
為原建築物之一部。系爭一一一號一樓房屋（一審卷第二宗，一
○七、一一九頁），其中磚造房屋部分於六十五年間興建，鐵皮
屋部分於七十九年間因餐廳廚房不敷使用，而由甲○○興建（一
審卷第二宗，三○頁；原審卷第一宗，五二頁），乃甲○○所自
認之事實，參諸卷附照片（同上原審卷一一二至一一五頁）所示
鐵皮屋搭建之情，則系爭鐵皮屋是否得為獨立所有權之客體而與
前方之磚造房屋分離？似非無疑。丙○○○等三人主張此部分因
不具獨立性而應為乙○等六人共有，是否全然無據？尚待進一步
調查釐清。原審未遑詳為勾稽審認，即謂鐵皮屋部分為甲○○獨
自出資興建，不得計入其等獲利之範圍，而為丙○○○等三人不
利之判決，自嫌速斷。其次，丙○○○等三人已提出其等於九十
四年間繳納以丙○○○等六人為繳款人之系爭土地使用補償金八
萬零三百八十四元之財政部國有財產局統一收據（原審卷第二宗
，七四頁），為應計入乙○等二人受利益之主張。原審以其未提
出證據為由，而為否准此部分請求之認定，亦有認定事實與卷證
資料不符之違誤。丙○○○等三人上訴意旨，指摘原判決關此駁
回其請求之不利部分為不當，求予廢棄，非無理由。
關於駁回上訴部分（原判決駁回乙○之上訴及命其再給付丙○○
○等三人合計各六十五萬一千八百五十四元本息，並自九十七年
六月十三日起按月分別給付丙○○○等三人各一萬元部分）：
原審依其採證、認事之職權行使，認定乙○因出租使用系爭房屋
受有利益，致丙○○○等三人受有損害，應給付（返還）丙○○
○等三人各六十五萬一千八百五十四元本息，並自九十七年六月
十三日起按月分別給付丙○○○等三人各一萬元。因而除維持第
一審判決所命乙○應給付部分，駁回其上訴外，另依丙○○○等
三人之擴張之訴，判命乙○再為一部分之給付。經核於法並無違
誤。且按繼承人有數人時，在分割遺產前，依民法第一千一百五
十一條規定，各繼承人對於遺產全部為公同共有關係，固無應有
部分。然共有人（繼承人）就繼承財產權義之享有（行使）、分
擔，仍應以應繼分（潛在的應有部分）比例為計算基準，若逾越
其比例，於共有人間自構成不當得利。原審為乙○不利之判決，
尚無違誤可言。乙○上訴意旨，指摘原判決於其不利部分為違法
，求予廢棄，非有理由。至於上訴人於上訴時提出之夫妻剩餘財
產差額分配請求權之抗辯，核屬新攻擊防禦方法，本院依法不予
審酌，附此指明。
據上論結，本件上訴人丙○○○等三人之上訴為有理由，上訴人
乙○之上訴為無理由。依民事訴訟法第四百七十七條第一項、第
四百七十八條第二項、第四百八十一條、第四百四十九條第一項
、第七十八條，判決如主文。
中    華    民    國  九十九  年    四    月   十五   日
                      最高法院民事第三庭
                          審判長法官  蘇  茂  秋
                                法官  陳  碧  玉
                                法官  王  仁  貴
                                法官  張  宗  權
                                法官  高  孟  焄
本件正本證明與原本無異
                                      書  記  官
中    華    民    國  九十九  年    四    月  二十七  日
                                                      Ｅ

司法院資訊處製作；財團法人民間司法改革基金會備份。
